【裁判字號】    97,交訴,15
【裁判日期】    970515
【裁判案由】    業務過失致死
【裁判全文】
臺灣臺北地方法院刑事判決              97年度交訴字第15號
公  訴  人  臺灣臺北地方法院檢察署檢察官
被      告  丙○○
選任辯護人  朱麗真律師
上列被告因業務過失致死案件，經檢察官提起公訴（96年度偵字
第7424號），本院判決如下：
    主  文
丙○○從事業務之人，因業務上之過失致人於死，處有期徒刑壹
年肆月，減為有期徒刑捌月。
    事  實
一、丙○○以駕駛公車為業，為從事業務之人，於民國96年4月6
    日上午8 時11分許，駕駛車牌號碼992-AC號營業大客車，沿
    臺北市中山區○○○路南往北方向行駛，在臺泥大樓站停上
    下乘客後，由慢車道之外側車道起步變換至內側車道時，本
    應注意變換車道時，應讓直行車先行，且應保持安全距離，
    而依當時天候陰、無障礙物、視線清楚之情況，亦無不能注
    意之情形，竟疏於注意，即轉入內側車道，期間到臺北市中
    山區○○○路○段137巷口前時，適乙○○（所涉過失致死犯
    嫌，業經不起訴處分確定）及陳人捷前後分別騎乘車牌號碼
    K3H-967號重機車及CVJ-255號重機車，亦沿中山北路南往北
    方向行駛於慢車道之內側車道至此，丙○○所駕駛之營業大
    客車左後車身因而擦撞陳人捷上開機車右側把手後，陳人捷
    之上開機車因而失控其左側車頭再撞及由乙○○所騎乘之上
    開機車右後排氣管，造成陳人捷人車倒地，而受有多數肋骨
    閉鎖性骨折、肩胛骨骨折、氣血胸（未提及胸腔開放性傷口
    ）、肝之裂傷（未提及體腔開放性傷口）、頭部損傷等傷害
    ，經送醫急救後，仍因右胸、腹部外傷，致體腔出血，延至
    同日上午10時35分不治死亡。丙○○於員警獲報前往處理尚
    未知悉肇事人時，當場承認係上開公車駕駛而自首，進而接
    受本案裁判。
二、案經陳人捷之父親丁○○訴由臺北市政府警察局中山分局報
    告臺灣臺北地方法院檢察署檢察官偵查起訴。
    理  由
一、按被告以外之人於審判外之陳述，雖不符前四條之規定，而
    經當事人於審判程序同意作為證據，法院審酌該言詞陳述或
    書面陳述作成時之情況，認為適當者，亦得為證據。當事人
    、代理人或辯護人於法院調查證據時，知有第159條第1項不
    得為證據之情形，而未於言詞辯論終結前聲明異議者，視為
    有前項之同意。刑事訴訟法第159條之5定有明文。查檢察官
    、被告丙○○及其辯護人對於下列各項證據方法，均未爭執
    其證據能力，本院審酌其作成時之情況，並無違法取得或顯
    不可信之情形，認為適當，得作為證據，合先敘明。
二、訊據被告丙○○對於其係公車司機，為從事駕駛業務之人，
    於前揭時間駕駛992-AC號營業大客車至前開地點，當時前後
    有乙○○及被害人陳人捷分別騎乘車牌號碼K3H-967 號重機
    車及CVJ-255號重機車，亦沿中山北路南往北方向行駛於慢
    車道之內側車道至此，被害人陳人捷之上開機車左側車頭有
    撞及由乙○○所騎乘之上開機車右後排氣管，被害人陳人捷
    人車倒地，而受有多數肋骨閉鎖性骨折、肩胛骨骨折、氣血
    胸（未提及胸腔開放性傷口）、肝之裂傷（未提及體腔開放
    性傷口）、頭部損傷等傷害，經送醫急救後死亡等情，固不
    否認，惟矢口否認有何業務過失致死犯行，辯稱：
  (一)當時被告是由外側車道緩緩轉入內側車道，被告變換車道均
    依規定行駛，並無未注意安全距離之過失。事實上是被害人
    陳人捷所騎乘機車的左側車頭撞及由乙○○所騎乘機車的左
    後車身，至於嗣後被害人陳人捷所騎乘機車的右側把手是否
    再撞及被告所駕駛之營業大客車左後車尾，並無證據可資佐
    證，且被告並不知情。
  (二)前開營業大客車右後方之碰撞痕跡上之物質是否與被害人陳
    人捷所騎乘機車右手把上之物質相符，未經承辦員警採證送
    驗。且衡諸一般經驗，營業大客車行駛於繁忙之臺北道路上
    ，遇上堵車，機車騎士欲求快速，從營業大客車旁超越，所
    在多有，即便可超越之空間狹小，亦要一試，而可能於營業
    大客車身上留下痕跡，故本案營業大客車車身上之痕跡亦可
    能係與被害人陳人捷所騎機車之同款車所留下。再者，該營
    業大客車車身上之痕跡並不連貫，有分段之情形，衡諸常情
    ，此分段之痕跡恐亦不可能係同時所造成。
  (三)退步言，縱認營業大客車上之碰撞痕跡係被害人陳人捷所騎
    機車所致，然應係被害人陳人捷機車左側車頭先撞及由乙○○所騎乘之機車右後車身，再撞及被告所駕駛之營業大客車
    。
  (四)乙○○煞車後以時速50公里前進，而遭後方被害人陳人捷機
    車所撞及，顯見被害人陳人捷之車速超過時速50公里，且該
    超速亦導致其反應時間不夠而發生事故，顯見被害人陳人捷
    對本案車禍之發生有過失等語。
三、經查：
  (一)被告係公車司機，於前揭時地駕駛車牌號碼992-AC號營業大
    客車即公車，在臺泥大樓站停上下乘客後，由慢車道外側車
    道起步變換至內側車道過程中，到臺北市中山區○○○路2
    段137 巷口前時，適有乙○○及被害人陳人捷前後分別騎乘
    車牌號碼K3H-967號重機車及CVJ-255號重機車，亦沿中山北
    路南往北方向行駛於慢車道之內側車道至此，期間被害人陳
    人捷之上開機車左側車頭有撞及由乙○○所騎乘之上開機車
    右後排氣管，陳人捷因而人車倒地，經送醫後仍不治死亡之
    情，業據告訴人即被害人之父丁○○指述明確（見96年度偵
    字第7424號第11至14、37、38頁），且有臺北市政府警察局
    中山分局交通分隊道路交通事故現場圖、交通事故談話紀錄
    表、酒精濃度測試、現場及車損照片（分別見96年度偵字第
    7424號卷第15至33頁）、現場監視畫面翻拍1 份（見同上偵
    卷第58至62頁）、現場照片放大解析1 份（見同上偵卷第68
    、69頁）在卷可考，復為被告所自承，自堪信為真實，且依
    前開現場圖、現場及車損照片所示，肇事路段於中山北路2
    段137 巷口前路幅縮減，經警方比對前開公車左後車身刮撞
    痕與被害人機車直立時其右把手、右後視鏡之高度相吻合，
    前開公車左後車身刮痕呈前向後走向，該刮痕中有一突出處
    ，顏色較深，被害人機車左前車頭刮痕，乙○○機車排氣管
    沾附被害人機車左前車頭黃漆。又勘驗肇事現場附近監視錄
    影光碟（播放檔名06-04-07，時間07時46分31秒），勘驗結
    果如下：
    (1)現場為由南往北慢車道二線道。
    (2)播放時間40秒時，畫面出現公車由南往北行駛靠站。
    (3)播放時間41秒時，公車打左轉方向燈，開始往左行駛。
    (4)播放時間43秒時，公車左前輪壓在中線上，內側的慢車道
      有一輛計程車平行而過，公車繼續靠左行駛。
    (5)播放時間48秒時，公車前面二輪已過中線，後右輪還在外
      側車道，後左輪已過中線，此時被害人已人車倒地。（見
      本院卷第26頁）
    再者，被害人因本件車禍事故受有多數肋骨閉鎖性骨折、肩
    胛骨骨折、氣血胸（未提及胸腔開放性傷口）、肝之裂傷（
    未提及體腔開放性傷口）、頭部損傷等傷害，經送醫急救後
    ，仍因右胸、腹部外傷，致體腔出血，延至96年4月6日上午
    10時35分不治死亡乙節，亦經臺灣臺北地方法院檢察署檢察
    事務官督同檢驗員相驗無訛，並製有相驗筆錄、臺灣臺北地
    方法院檢察署檢驗報告書、相驗屍體證明書、相驗報告書及
    相驗照片（分別見96年度相字第269 號卷第45至64頁）、以
    及馬偕紀念醫院乙種診斷證明書（見96年度偵字第7424號卷
    第15頁）、馬偕紀念醫院96年05月17日馬院醫急字第
    0960001425號函所檢送之被害人病歷1份（見96年度偵字第
    7424號卷第71至80頁）在卷足憑。
  (二)證人甲○○於本院97年5月1日審理時具結證稱：「我七年前
    調職到中山分局交通分隊，我剛到交通隊沒有處理車禍，開
    始處理車禍到現在有二年多了，一個月需要處理大約17、18
    件車禍案件，幾乎每天都有。96年4月6日上午8 時多在中山
    北路發生的交通事故是我處理，我接獲報案到達現場，受傷
    的當事人已經送醫，只剩下機車騎士、公車司機，我按規定
    的程序測量現場、拍照、製作筆錄，公車司機有表明他是整
    個事故之其中肇事者，（提示本院卷第15頁）這自首情形紀
    錄表是我製作的，我有問公車司機肇事經過如何，公車司機
    說他延中山北路往北方向，從臺泥大樓站上下乘客後起步直
    行，因慢車道有二車道，所以他從最外側車道起步往內側車
    道，直行到肇事地點時，他有看到後視鏡有一部摩托車從他
    左邊過來，那部摩托車就是沒有受傷的騎車騎士所騎，這部
    機車後面還有一部機車，他看到後面那部機車倒下去就停下
    來。案發現場只有道路速限，中山北路一般限速是50公里。
    在現場時我有發現大客車在左後車尾附近有碰撞的痕跡，被
    告自己也沒辦法確定為何有痕跡，我們現場有勘驗過，有把
    當事人的摩托車牽過來比對高度及照相，一般來說我們會針
    對可能擦撞的痕跡、新舊痕跡、高度、是否跟當事人的機車
    車上擦撞的痕跡是否吻合，會用尺來丈量。我在場時只有作
    高度比對，其過程如偵查卷第29至31頁照片所示，我當時所
    看到的擦撞痕跡就如偵查卷第30頁、第31頁下方照片所示。
    一般新舊痕跡都看得出來，如果是新剛擦撞到的，上面會有
    一些粉末，如果是擦撞到機車把手的話，因把手是橡皮，會
    留下皮屑的痕跡。我沒有注意該公車有無洗過，痕跡是橡皮
    畫過去後，皮屑痕跡是會因為下雨或風吹日曬而減少，剛肇
    事不要刻意去擦掉，都會看得出來，會保留多久我不曉得。
    我們雖有就公車與機車擦痕作勘驗比對，但是沒辦法確定是
    否是剛剛所造成的，看起來很像新的，但是我不記得上面有
    無皮屑，也不記得機車上的把手是否有類似的擦撞痕跡，沒
    辦法確定是否剛剛造成或這部機車所造成，我們有把機車牽
    過來作高度比對，把手的高度與公車上痕跡的高度吻合。」
    等語（見本院卷第42至47頁）。是據證人甲○○之證述，公
    車上的擦撞痕，與被害人機車把手的高度吻合，且不排除是
    該公車上的擦撞痕是被害人機車所造成，被告也沒辦法確定
    為何有痕跡等情，再參諸被告於本院審理時陳稱：肇事前上
    述公車沒有與其他車輛發生碰撞或擦撞的意外，肇事前連續
    假期陰雨綿綿，下完雨放晴後，被告站上的洗車工就會清洗
    該公車等語，則前述公車於肇事前並無發生碰撞或擦撞的情
    事，且肇事前不久才清洗過該公車，可見該公車上的擦撞痕
    跡並未發生很久，又以該擦撞痕跡之長度與深度觀之，尤其
    在突出處之深度，足見摩擦力量甚大，故若該擦撞痕跡是被
    害人機車以外之同類型機車所造成，該公車卻沒有與其他機
    車發生碰撞、擦撞或到地等意外事故發生，誠屬少見。從而
    ，據上以觀，堪認該公車上的擦撞痕是被害人機車所造成。
  (三)證人乙○○於本院97年5月1日審理時具結證述：「我於在96
    年4月6日上午8 時多在中山北路發生交通事故，當天早上我
    行在中山北路快到民權東路口，內側車道路邊有公車要載客
    ，公車載完客人往外側切出來，公車切出來，我前面的機車
    都已經超過公車，沒有發現陳人捷的機車，我以原來的時速
    50公里的速度前進，本來以為可以從外側車道要繞過超過公
    車，但我接近民權東路口時，中山北路有縮減，我沒辦法超
    過公車我就減速，我開始減速時已經跟公車平行，就是在公
    車的中央，減速後沒多久我感到後面有東西撞過來，我被撞
    到後晃動一下，減速要停住，這時候聽到後面有東西倒下來
    的聲音，我平衡後往前，趕快停住，下車查看，看到有台機
    車倒在那裡，公車也停下來查看，我們就報警處理，從我減
    速到被後方東西撞到，我沒有看到陳人捷的機車，當時公車
    一直在我旁邊，我減速後，公車還是一直往前開，最後我停
    住，公車還是一直往前開，公車在我前面，離我車頭大概五
    公尺左右，我停住到道路縮減約二公尺，被撞時，我的車頭
    是在公車的車尾，我被撞到前沒有聽到什麼不尋常的聲音，
    被碰撞後到聽到有機車倒地的聲音，也沒有再聽到其他奇怪
    的聲音，我當時所戴的安全帽是整個蓋到我的耳朵，前面有
    罩子，嘴巴沒有遮起來，在我減速後到被撞時的這段期間，
    沒有辦法清楚的瞭解到公車後方的情形，也沒辦法判斷這個
    擦撞到我的機車是先撞到公車還是先撞到我，因為我沒看到
    ，該機車一直沒有騎在我前面。當天下毛毛雨，路上沒有障
    礙物，視線白天看的清楚。現場除了我們三部車外還有其他
    車子，我前面的車都已經過去了，後面陸續有摩托車上來，
    那時是上班時間，被害人倒地後我下來查看，後面還有車陸
    續經過我，所以我判斷後面的車距離我很近，但沒有撞到我
    。」等語（見本院卷第47至52頁）。據證人乙○○所述，其
    減速當時，其機車是在公車左側中央，其減速後，公車還是
    一直往前開，公車在其前面，離其車頭大概五公尺左右，減
    速後沒有多久就被撞，當時其機車車頭是在公車車尾等語，
    可見在道路縮減前，證人乙○○有減速，然公車卻以超越證
    人乙○○機車之速度，由外側車道轉入內側車道，而被害人
    機車撞及證人乙○○機車時，證人乙○○之機車已在公車尾
    部；又據前述勘驗現場光碟之筆錄，公車前面二輪已過中線
    ，後右輪還在外側車道，後左輪已過中線，此時被害人人車
    倒地；再者，依車損及現場照片所示，前開公車左後車身刮
    痕呈前向後走向，該刮痕中有一突出處，顏色較深，被害人
    機車左前車頭刮痕，乙○○機車排氣管沾附被害人機車左前
    車頭黃漆，則綜上所述推析，該公車是由前往後之方向擦撞
    被害人機車，被害人機車被該公車擦撞後，因證人乙○○減
    速，因而被害人機車左前車頭撞及證人乙○○機車的排氣管
    ，致人車倒地等情，此亦有臺北市車輛行車事故鑑定委員會
    96年8月15日北鑑審字第09630282800號函所檢附鑑定意見書
    1 份（見96年度偵字第7424號卷第88至92頁）、以及臺北市
    政府交通局96年11月12日北市交五字第09634860100 號函所
    檢附覆議意見書1 份（見96年度偵字第7424號卷第109至111
    頁）在卷可佐，從而，被告上開所辯，顯不足採。
  (四)按變換車道時，應讓直行車先行，並注意安全距離。道路交
    通安全規則第98條第1項第6款定有明文。被告平日駕駛公車
    為業，且領有適當駕駛執照，此有前述交通事故談話紀錄表
    附卷可考（見同上偵查卷第20頁），自應注意上開交通安全
    規定；於欲變換車道至內線車道時，本應注意讓被害人之直
    行車先行，並注意安全距離，而本次車禍肇事當時之天候陰
    、無障礙物、視線清楚，被告並非不能注意及此，竟殊未注
    意及此，逕行向左偏而切入被害人行駛之車道，致與被害人
    騎乘之重機車發生擦撞，造成被害人傷重不治死亡，自有過
    失，又經送請臺北市車輛行車事故鑑定委員會及臺北市車輛
    行車事故覆議鑑定委員會鑑定結果，均認定被告駕駛公車變
    換車道未注意安全距離，為肇事原因，有前揭鑑定意見書及
    覆議意見書附卷可憑。而被害人因本件事故造成如上所述之
    傷勢，因而於送到醫院後不治死亡，已如前述，是被告過失
    駕車肇事行為，與被害人之死亡結果間，亦有相當之因果關
    係。
  (五)又據前述證人甲○○、乙○○之證述，肇事地點限速時速50
    公里，證人乙○○原以時速50公里行駛，嗣因前有道路縮減
    ，就減速行駛，減速後才遭後方之被害人機車撞及，故尚難
    認被害人有超速行駛之情事。另被告所駕駛之公車擦撞被害
    人機車期間，雙方均尚在駕駛車輛狀態中，故可能因駕駛者
    之掙扎或反應而有稍微偏移情事，是亦尚難以前開公車左後
    擦撞痕有些許中斷情形，即遽認該擦撞痕是分次所造成。
  (六)綜上所述，本件事證明確，被告業務過失致死犯行洵堪認定
    ，應依法論科。
四、查被告係駕駛公車為業，為從事駕駛業務之人，業據被告供
    明在卷，其因業務上之過失致被害人死亡，核其所為係犯刑
    法第276條第2項之業務過失致死罪。被告於肇事後留在現場
    ，並在未為任何有偵查犯罪職權之公務員發覺前，向到達事
    故現場處理員警坦承係其肇事，此有臺北市○○○○○道路
    交通事故肇事人自首情形紀錄表在卷可查（見本院卷第15頁
    ），是被告對於未被發覺之犯罪自首而接受裁判，依刑法第
    62條前段之規定，減輕其刑。爰審酌被告係從事駕駛業務之
    人，其因上開過失而致被害人死亡，對被害人及其家屬所造
    成之無法回復之損害，以及犯後否認犯行之態度，至今尚未
    與被害人之家屬達成和解並賠償損失，與被告之過失程度、
    品行、智識程度等一切情狀，量處如主文所示之刑，以示懲
    儆。又按犯罪在96年04月24日以前者，除本條例另有規定外
    ，有期徒刑減其刑期二分之一；依本條例應減刑之罪，未經
    判決確定者，於裁判時，減其宣告刑，依前項規定裁判時，
    應於判決主文同時諭知其宣告刑及減得之刑；中華民國九十
    六年罪犯減刑條例第2條第1項第3款、第7條分別著有明文。
    是被告犯罪時間既在上開時間之前，自有該條例之適用，而
    減其宣告刑二分之一。
據上論斷，依刑事訴訟法第299條第1項前段，刑法第276條第2項
、第62條前段，刑法施行法第1條之1，中華民國九十六年罪犯減
刑條例第2條第1項第3款、第7條，判決如主文。
本案經檢察官簡逸薇到庭執行職務
中    華    民    國    97    年    5     月    15    日
                  刑事第五庭審判長法  官  黃程暉
                                  法  官  何俏美
                                  法  官  賴秀蘭
以上正本證明與原本無異。
如不服本判決，應於判決送達後10日內向本院提出上訴狀（應抄
附繕本）。告訴人或被害人如對於本判決不服者，應具備理由請
求檢察官上訴，其上訴期間之計算係以檢察官收受判決正本之日
期為準。
                                  書記官  游秀珠
中    華    民    國    97    年    5     月    23    日
附錄本案論罪科刑法條：
刑法第276條
因過失致人於死者，處 2 年以下有期徒刑、拘役或 2 千元以下
罰金。
從事業務之人，因業務上之過失犯前項之罪者，處 5 年以下有期
徒刑或拘役，得併科3千元以下罰金。


司法院資訊處製作；財團法人民間司法改革基金會備份。
